臺灣臺北地方法院民事裁定　　　　　 100年度消債聲字第36號
聲　請　人
即　債務人　黃桂琳
代　理　人　謝杏奇律師
相　對　人
即　債權人　華南商業銀行股份有限公司
法定代理人　王濬智
代　理　人　許方如
　　　　　　賴良茜
　　　　　　黃家洋
相　對　人
即　債權人　國泰世華商業銀行股份有限公司
法定代理人　汪國華
代　理　人　吳俊鴻
相　對　人
即　債權人　豐（台灣）商業銀行股份有限公司
法定代理人　李鐘培
相　對　人
即　債權人　玉山商業銀行股份有限公司
法定代理人　曾國烈
代　理　人　林玉惠
　　　　　　吳韋勳
　　　　　　洪瑞霞
相　對　人
即　債權人　永豐商業銀行股份有限公司
法定代理人　邱正雄
上列當事人間聲請消費者債務清理事件，本院裁定如下：
    主  文
債務人黃桂琳應予免責。
    理  由
一、按法院為終止或終結清算程序之裁定確定後，除別有規定外
    ，應以裁定免除債務人之債務，消費者債務清理條例第132
    條定有明文。再按法院裁定開始清算程序後，債務人有薪資
    、執行業務所得或其他固定收入，而普通債權人之分配總額
    低於債務人聲請清算前2年間，可處分所得扣除自己及依法
    應受其扶養者所必要生活費用之數額者，法院應為不免責之
    裁定，但債務人證明經普通債權人全體同意者，不在此限，
    復為同條例第133條所明定。又「債務人有下列各款情形之
    一者，法院應為不免責之裁定，但債務人證明經普通債權人
    全體同意者，不在此限：1、於7年內曾依破產法或本條例規
    定受免責；2、隱匿、毀損應屬清算財團之財產，或為其他
    不利於債權人之處分；3、捏造債務或承認不真實之債務；4
    、因浪費、賭博或其他投機行為，致財產顯然減少或負擔過
    重之債務，而生開始清算之原因；5、於清算聲請前一年內
    ，已有清算之原因，而隱瞞其事實，使他人與之為交易致生
    損害；6、明知已有清算原因之事實，非基於本人之義務，
    而以特別利於債權人中之一人或數人為目的，提供擔保或消
    滅債務；7、隱匿、毀棄、偽造或變造帳簿或其他會計文件
    之全部或一部，致其財產之狀況不真確；八、故意於財產及
    收入狀況說明書為不實之記載，或有其他故意違反本條例所
    定義務之行為」，亦為同條例第134條所明定。
二、經查：
  (一)本件聲請人前依消費者債務清理條例聲請清算，經本院以99
    年度消債清字第64號駁回其聲請，經聲請人抗告後，復經本
    院以99年度消債抗字第116號裁定自民國100年3月4日下午4
    時起開始清算程序，嗣經本院民事執行處司法事務官進行清
    算程序，經本院於100年8月12日以100年度司執消債清字第3
    號裁定終止清算程序確定，而普通債權人之分配總額為新臺
    幣（下同）41,854元，業經本院核閱99年度消債清字第64號
    、99年度消債抗字第116號、100年度司執消債清字第3號等
    清算事件卷宗屬實，並有上開裁定在卷可參。
  (二)聲請人生於42年7月19日，現年已屆58歲，且於98年間患有
    第二型糖尿病併神經病變、雙眼糖尿病視網膜病變等疾病，
    屬中度多重障礙（視肢）人士，自出院後已無法工作，於98
    年3月10日退保勞工保險，目前無業，名下除1部於92年6 月
    出廠之機車外，並無其他財產等情，有97、98年度綜合所得
    稅各類所得資料清單、財產歸屬資料清單、診斷證明書、中
    華民國身心障礙手冊、法務部健保資訊連結作業列印資料在
    卷可稽（見99年度消債清字第64號卷第40至42頁、99年度消
    債抗字第116號卷第6至7頁、第37至45頁），且該部機車因
    已損壞，估計價值為6,000元，並經全體債權人同意不納入
    清算財團等情，亦有100年7月15日執行調查筆錄、機車照片
    及估價單各1份附於100年度司執消債清字第3號卷可參，是
    聲請人稱其現已無法正常工作，且無其他財產等情，堪信為
    真實。而本院於100年3月4日裁定開始清算程序後，聲請人
    並無資產或固定收入，僅賴每月身障補助7,000 元及租金補
    助3,200元（每月共計10,200元）維持其基本生活，而該等
    補助款項，係屬社會福利性質，尚難認為是消費者債務清理
    條例第133條所稱之「薪資、執行業務所得或其他固定收入
    」，亦不得要求聲請人將之用於清償其債務，是
    本件顯然並無消費者債務清理條例第133條所定應不予免責
    之情形存在。
  (三)又按消費者債務清理條例所規定之浪費、賭博或其他投機行
    為，其認定難有統一之客觀標準，因每一債務人之情況而有
    不同。關於其認定之標準，究採寬鬆，抑或嚴苛予以審核，
    法院本應視具體事件而定，蓋何種生活方式屬奢侈浪費，與
    債務人成長之生活環境、背景及經歷，均有密切之關係。又
    法院判斷債務人之生活程度有無奢侈浪費之事實，倘採寬鬆
    之標準，則金融機構將面臨消費者惡意不清償債務或僅清償
    部分債務之道德危機，實非立法之真意所在。反之，法院從
    嚴審核，則難以達成使陷於經濟上困境之消費者，有重建更
    生之立法目的。是法院於認定債務人有無奢侈浪費之行為，
    並進而決定是否作成免除清償責任之裁定，乃應參酌債務人
    之財產、收入、負債及家庭生活必要支出等因素，以社會一
    般通念整體考量債務人之生活情況，尚不得僅就債務人之支
    出內容加以論斷。綜觀相對人華南商業銀行股份有限公司、
    國泰世華商業銀行股份有限公司、豐（台灣）商業銀行股
    份有限公司等債權銀行所提之民事陳報狀所示，聲請人積欠
    債務原因均為使用現金卡、信用卡，申辦信用貸款、預借小
    額現金等，惟該等債務主要發生在93年至97年間，且各次金
    額非鉅，對此聲請人係陳其係因支付房屋貸款、擔保弟弟之
    債務，且與前夫離婚後，為扶養15歲的女兒等而積欠債務，
    再依據相對人玉山商業銀行股份有限公司所提之信用卡消費
    明細表所列消費事項及金額觀之，聲請人所積欠之債務大多
    係在大賣場、機車行、加油站及電信公司之消費費用，金額
    最多僅2千餘元，實難認係一般所謂奢侈性、浪費性之消費
    支出。至積欠相對人永豐商業銀行股份有限公司債務之原因
    ，則因聲請人擔任前夫陳豐彥之汽車貸款連帶保證人所致，
    嗣擔保物即車輛遭拍賣後尚不足292,046元，然針對此筆原
    屬有擔保之借款債務，貸與人在貸款予第三人陳豐彥時，應
    已事先評估過擔保物之價值，並預慮發生借款人無法繳納本
    息之情形時，可將擔保物拍賣用以取償，再予以核貸款項予
    借款人，是事後借款人無法正常繳納貸款本息，貸與人將擔
    保物拍賣取償後，就其不足額部分，與貸與人核貸之初就擔
    保物價值之評估有所誤差尚非無關，況聲請人就該筆債務並
    非主債務人，僅為連帶保證人，與前夫又已離婚，是該筆債
    務之發生實難全然可苛責於聲請人。又聲請人於借款後陸續
    清償債權銀行債務，有相對人華南商業銀行股份有限公司所
    提出之貸還款交易明細表在卷可參（見本院卷第27至28頁）
    ，自97年1月起更償還大眾商業銀行信用貸款100,000元、現
    金卡79,478元，華南商業銀行現金卡20,857元，豐（台灣
    ）商業銀行現金卡32,714元，兆豐商業銀行45,631元，國泰
    世華商業銀行106,358元、玉山商業銀行22,000元、防癌終
    身保險費15,348元、長樂終身保險費11,055元、國泰人壽
    20,000元等情，有證明書、貸款繳款憑條、續期保費繳費憑
    證附卷可考（見99年度消債清字第64號卷第86至93頁、99年
    度消債抗字第116號卷第14至15頁、第31、35頁），顯見聲
    請人陸續均有還款之行為，惟因聲請人於98年4月間發生第
    二型糖尿病併神經病變、雙眼糖尿病視網膜病變等疾病而喪
    失工作能力，遂無力繼續清償債務，足認其主觀上並無恣意
    揮霍而不欲清償債務之意圖，且聲請人所積欠相對人華南商
    業銀行股份有限公司、國泰世華商業銀行股份有限公司、
    豐（台灣）商業銀行股份有限公司、玉山商業銀行股份有限
    公司之信用卡、現金卡債務，亦即不包含上開擔任連帶保證
    人之車輛貸款債務，迄今本金金額僅20餘萬元，含利息及違
    約金之債務總金額為263,039元（見本院民事執行處司法事
    務官100年4月22日編造之債權表），又縱使相對人認本件聲
    請人於93年起至98年間發病前，其部分預借現金或刷卡之消
    費原因不明，而認有可議之處，然衡該等金額非鉅，情節尚
    屬輕微，依據聲請人自陳於生病前每月尚有固定收入約
    25,000元，以當時聲請人尚有工作收入之狀況，則聲請人信
    用貸款及預借現金之行為，核與其當時工作能力及個人生活
    狀況未有大幅抵觸，亦難僅憑聲請人為預借現金次數，即遽
    為斷定聲請人究係因以支應其生活費用、抑或係為奢侈浪費
    行為、又或係因面臨財務危機而致多方借貸週轉以維持信用
    。故聲請人雖有預借現金多次之事實，然由其所借金額數目
    佐以當時聲請人之身分、地位以觀，尚難據以認定聲請人有
    何浪費、賭博或其他投機之行為可言，自不能以其事後突然
    因罹病喪失工作能力致不能清償債務，即謂聲請人有奢侈浪
    費行為。從而，本件難認有何消費者債務清理條例第134條
    第4款所定應不免責之情形存在，此外，本件又查無聲請人
    有消費者債務清理條例第134條其餘各款所定之情事，是聲
    請人聲請免責，即非無據。故為貫徹消費者債務清理條例係
    為重建消費者經濟生活之目的，本院綜合上開情狀，尚乏證
    據足認聲請人之情節，具有奢侈、浪費之情事，若不予免責
    ，尚嫌過苛，應予聲請人免責，以謀求其經濟生活之更生，
    方屬妥切。
  (四)至相對人永豐商業銀行股份有限公司雖稱：聲請人之子女及
    前夫陳豐彥尚有工作能力而不應給予免責云云，惟聲請人於
    91年間與其配偶業已離婚，前夫已失聯，不知去向，女兒則
    因負起照顧聲請人之責任，現無工作等語，業經聲請人自陳
    在卷（見100年度司執消債清字第3號100年6月24日、同年7
    月15日執行調查筆錄），並有戶籍謄本在卷可參（見99 年
    度消債清字第64號卷第12頁），況聲請人之前夫、女兒亦無
    義務為聲請人之債務負清償之責，是債權人永豐商業銀行股
    份有限公司此部分主張並不足採，併予敘明。
三、綜上所述，本院審酌聲請人即債務人生活狀況、現罹疾病即
    糖尿病併神經病變、視網膜病變導致無謀生能力之特殊情形
    ，以及其積欠債務之消費內容、原因，認聲請人並無消費者
    債務清理條例第133條前段或第134條各款所定之情事，依上
    說明，自應依首開規定裁定本件聲請人免責，爰裁定如主文
    。
中    華    民    國   100    年    10    月    31    日
                  民事第二庭    法  官  林佑珊
以上正本係照原本作成。
如不服本裁定，應於裁定送達後10日內，以書狀向本院提出抗告
，並繳納抗告費新臺幣1,000元。
中    華    民    國   100    年    10    月    31    日
                                書記官  湯郁琪